【裁判字號】    97,上易,1444
【裁判日期】    970909
【裁判案由】    背信
【裁判全文】
臺灣高等法院刑事判決                97年度上易字第1444號
上  訴  人
即  被  告  乙○○
選任辯護人  鍾永盛律師
            吳偉豪律師
上列上訴人因背信案件，不服臺灣臺北地方法院97年度易字第60
3號，中華民國97年5月22日第一審判決（聲請簡易處刑案號：臺
灣臺北地方法院檢察署96年度調偵字第535號【96年度偵字第306
3號】），提起上訴，本院判決如下：
    主  文
原判決撤銷。
乙○○為他人處理事務，意圖為自己不法之利益，而為違背其任
務之行為，致生損害於本人之財產，處有期徒刑壹年；減為有期
徒刑陸月，如易科罰金，以銀元參佰元即新台幣玖佰元折算壹日
。
    事  實
一、乙○○與丙○○均為臺北市○○區○○路一段90號1樓內部
    分建物之所有權人（該樓層內有75筆建物），丙○○擁有其
    中門牌號碼為臺北市○○路○段90之17、23、24、25、27、
    31、32、39、40、43、47、49、59、60、61、71號等16筆建
    物（下稱系爭房屋）之所有權。乙○○、丙○○2人於民國
    91年間起，商議合併出售兩人所有位於臺北市○○路○段90
    號1樓內之建物，丙○○委託乙○○代為處理出售事宜，並
    授權己○○與乙○○聯繫處理情形。
二、乙○○明知丙○○並未授權或同意出租系爭房屋，竟意圖為
    自己不法之利益，於93 年3月8日，擅將臺北市○○區○○
    路一段90號1樓全部（包含被委託之系爭房屋及乙○○本身
    所有部分），以每月租金新臺幣（下同）1百萬元之代價，
    出租予不知情之王中嶽使用，牟取租金之利益，而為違背任
    務之行為，致生損害於丙○○之財產。嗣丙○○於94年間經
    友人告知系爭房屋使用情形，始悉上情。
三、案經丙○○訴請臺灣臺北地方法院檢察署檢察官偵查並聲請
    簡易判決處刑，原審認為不宜以簡易判決處刑，改依通常程
    序審理。
    理  由
一、按被告以外之人於審判外之言詞或書面陳述，除法律有規定
    者外，不得作為證據；被告以外之人於偵查中向檢察官所為
    之陳述，除顯有不可信之情況者外，得為證據，刑事訴訟法
    第159條第1項、第159條之1第2項分別定有明文。查證人丙○○、己○○於偵查所為之下列陳述，為被告以外之人於偵
    查中向檢察官所為之陳述，查無顯不可信之情形，依刑事訴
    訟法第159條之1第2項規定，有證據能力。
二、訊據上訴人即被告乙○○固不否認將臺北市○○路○段90號
    1 樓除其自己所有外，含系爭房屋在內之建物，出租他人使
    用之事實，惟否認有何背信犯行，辯稱：係為所有人全體之
    利益考量，經告訴人丙○○同意而出租系爭房屋，且有利於
    告訴人云云。
三、經查：
（一）被告受告訴人丙○○之委託，代為出售系爭房屋，告訴人
      並於92年12月15日簽立買賣授權書予被告，授託書之有效
      期間自簽約日起至93年3月15日止。嗣被告於93年3月8日
      ，將臺北市○○區○○路一段90號1樓含系爭房屋在內之
      全部建物，出租與王中嶽使用等情，業據告訴人丙○○及
      證人己○○於偵查中陳述綦詳（見他字卷第54頁至第57頁
      、調偵字卷第35頁、第36頁、第54頁、第55頁），且為被
      告所不否認，並有臺北市土地登記第二類謄本、臺北市建
      物登記第二類謄本、買賣授權書、房屋租賃契約書在卷可
      憑（見他字卷第3至10至20頁、第24至28頁），可以認定
      。
（二）被告雖以上開情詞置辯。惟查：告訴人於偵查中證稱：「
      我從來沒有委託被告幫我出租，我是請被告幫我出售，我
      有出具買賣授權書」、「（那你怎麼會委託被告？）因為
      被告在92年12月左右，到我公司說他有買家，他就約我見
      面，他說的很肯定，因此我在同年月15日簽了授權書給他
      」、「（你確認沒有讓他租？）我確認沒有」等語（見調
      偵字卷第36、37頁），告訴人已明確證稱未曾委託或同意
      出租系爭房屋。證人己○○於偵查中亦證稱：有幫忙告訴
      人處理本件北市○○區○○路房地事宜。告訴人出具授權
      書委託被告買賣房屋，我有在場，告訴人也在場，…告訴
      人明確表示只售不租，被告一直說他有買主，就聯絡我，
      我再告訴告訴人之後，由告訴人出具短期的授權書給被告
      等語（見調偵字卷第55頁）。此情核與告訴人證述情節相
      符，且參以卷附92年12月15日買賣授權書，其內容記載「
      茲授權人丙○○授權乙○○先生，代為出售座落臺北市萬
      華區（地號、權利範圍略）之土地及其臺北市○○路○段
      （門牌略）之房地，見號門牌及面積大小詳參附件。代理
      授權人洽談買賣條件，並經授權人同意所洽談之內容後，
      依被授權通知訂立賣賣契約。本授權書之有效期限自簽訂
      日起，至93年3月15日止期滿失效，於前期限內，授權人
      保證絕不中途撤銷或終止授權，且不得另委託他人銷售或
      自行銷售，本買賣授權書壹式貳份雙方各執壹份，期滿被
      授權人應將本買賣授權書正本返還授權人」等語。並無任
      何授權出租之意思，亦核與告訴人丙○○、證人己○○所
      述上情互核一致。足見被告僅受託處理出售系爭房屋事務
      ，被告竟逾越權限將系爭房屋出租。被告確有為本人處理
      事務，而為違背任務之行為，已甚明確。
（三）次參以被告於96年7月6日偵查中陳稱：「（告訴人應得租
      金是多少？）應該是630萬元」、「（你付了多少錢給他
      ？）我從5月份開始1個月留51萬元，但告訴人不同意」、
      「（630萬元可否給告訴人？）我希望1年內給完…」等語
      （見調偵字卷第17頁、第19頁）；其於96年7月23日偵查
      中陳稱：「我是以坪數來計算，我是以有減收來計算，算
      至今年5月7日，告訴人應得7百萬9千2百元，另外，我有
      支出相關的費用，告訴人應分擔的比例是87萬1千2百元」
      、「（是否可以將613萬8千元先交給告訴人？）我可以再
      談」等語（見調偵字卷第38頁、第39頁）。堪認被告出租
      系爭房屋所收取之租金，並未依告訴人擁有之比例，交付
      告訴人，益證被告辯稱：係得告訴人同意出租云云，係屬
      虛構，且被告違背任務出租系爭房屋，係意圖為自己不法
      之利益，致生損害於本人（告訴人）之財產，亦堪認定。
（四）被告雖另辯稱：己○○係告訴人之代理人，其出租前有告
      知己○○，並經己○○同意（不反對）出租云云。惟查：
      證人己○○於偵查中明確證稱：「（被告說房子租了之後
      ，有跟你講，他說，你有說先不要告訴陳先生，先租再說
      ？）不太可能這樣做，這個房地產價值這麼高，怎麼可能
      這樣處理，而且租約上完全沒有陳先生同意的文件，我甚
      至懷疑承租方為何敢簽這樣的租約，因為沒有所有權人的
      同意文件」、「（被告說，確實有先問過你，你表示沒有
      關係，先租再說，他才會這樣處理，到底有無此事？）沒
      有，更何況，我也沒有這麼大的權利（權力）」、「（被
      告到底有沒有告訴你？）沒有。更何況我沒有權力替陳先
      生做決定」、「（被告也明確知道告訴人不同意租的意思
      ？）他非常清楚，每一份的授權書都只有賣，而且，還註
      明要得到告訴人的同意，不是被告說賣就賣的」等語（見
      調偵字卷第55至57頁）。證人己○○於本院結稱：「他（
      被告）要求委託他出售，給他期限，但沒有賣掉，但期限
      到，被告沒有賣掉，沒有賣掉要另外再簽署委託。」、「
      我不記得有出租文件。…，我的老闆簽署授權書只售不租
      。」（見本院97年8月26日審判筆錄）。由證人己○○之
      證言，可知告訴人並無同意出租之事。被告辯稱：係得己○○同意出租云云，並非可採。
（五）被告復辯稱：曾將租約及（變更使用）同意書交由己○○
      轉交告訴人閱後簽名同意，可見告訴人同意出租云云，並
      提出同意書及所有權人名冊、建築物室內裝修合格證明、
      臺北市政府工務局變更使用執照為證（調偵字卷第22至30
      頁）。觀之該所有權人名冊內確有告訴人簽名。惟查：告
      訴人於偵查中證稱：「（後來為何你會簽同意書同意辦理
      變更使用？）因為他說有買家，使用區分要更改買家才要
      買」、「他拿到同意書後，就沒有消息了，直到我的朋友
      跟我說，他路過那邊發現有人在使用，我才知道這件事」
      、「（他當時請你出具變更使用的同意書時，有無告訴你
      其他產權所有人的情形？）沒有」（見調偵字卷第36頁、
      第37頁）；證人己○○偵查中亦證稱：「（【提示同意書
      及所有人名冊】有無看過這些文件？）好像有，但是很久
      了，是變更的，日期我不確定」、「（是什麼原因看過？
      ）好像是被告當時說，要賣給人家，因為登記項目不符買
      主的使用，那時買主像需要做親子遊戲的項目，所以要做
      變更」、「剛才我講過了，就是要接手的人，要求做遊樂
      的，要求變更…」、「（重點是被告有沒有跟你講是要租
      出去，承租人要求變更的？）陳先生根本不可能同意租，
      被告之前也說過很多次要租，陳先生就是不同意，因為上
      一次，劉先生租的那一次，陳先生租金被打折，還有保證
      金的問題，所以，陳先生才會氣得不肯退保證金，他根本
      就不同意租」等語（調偵字卷第55、57頁），足見告訴人
      係因被告表示有買家欲購買並要求變更使用，方於同意書
      所附之所有權人名冊內簽名。被告據此辯稱：告訴人明知
      且同意出租云云，亦不足採。
（六）再證人戊○○、甲○○、丁○○於本院之證言，均不能明
      確證明告訴人有委託出租之事（見本院97年7月22日審判
      筆錄）。至於被告辯稱：告訴人事後收受4百萬元租金作
      為損害賠償等情，縱使屬實，或丙○○縱使事後追認租約
      ，均僅涉及被告犯罪行為完成後與告訴人處理民事責任之
      情形，無解於被告犯行之成立，附此指明。
（七）綜上，本件事證明確，被告所辯均非可採，犯行可以認定
      。
四、法律修正之比較適用：
    被告行為後，刑法於94年2月2日修正公布，於95年7月1日施
    行。按行為後法律有變更者，適用行為時之法律，但行為後
    之法律有利於行為人者，適用最有利於行為人之法律，現行
    刑法第2條第1項訂有明文。茲就本案有關之新舊法比較部分
    ，臚列如下：
（一）被告行為後，關於易科罰金之折算標準，修正前刑法第41
      條第1項前段規定：「犯最重本刑為5年以下有期徒刑以下
      之刑之罪，而受6個月以下有期徒刑或拘役之宣告，因身
      體、教育、職業、家庭之關係或其他正當事由，執行顯有
      困難者，得以1元以上3元以下折算1日，易科罰金。」又
      被告行為時之易科罰金折算標準，修正前罰金罰鍰提高標
      準條例第2條前段（現已刪除）規定，就其原定數額提高
      為100倍折算1日，則本件被告行為時之易科罰金折算標準
      ，應以銀元300元折算1日，經折算為新台幣後，應以新台
      幣900元折算為1日；修正後刑法第41條第1項前段則規定
      ：「犯最重本刑為5年以下有期徒刑以下之刑之罪，而受6
      個月以下有期徒刑或拘役之宣告者，得以新台幣1,000元
      、2,000元或3,000元折算1日，易科罰金。」比較易科罰
      金之折算標準，以行為時法較有利於被告，則應依修正後
      刑法第2條第1項前段規定，適用行為時（即修正前）之法
      律。
（二）另刑法施行法第1條之1施行後，罰金刑貨幣單位雖有「銀
      元」、「新台幣」之差異，惟適用結果之罰金額度則無二
      致，就罰金法定刑提高之「刑罰權規範內容」並無利或不
      利變更，自不生新舊法之比較問題，應適用具特別法及準
      據法之刑法施行法第1條之1規定（台灣高等法院暨所屬法
      院95年法律座談會刑事類提案第16號參照）。
五、論罪理由：
    核被告所為，係犯刑法第342條第1項之背信罪。起訴意旨認
    被告係犯刑法第335五條第1項之侵占罪嫌云云，惟按刑法第
    335條第1項所謂他人之物，固不以動產為限，不動產亦屬之
    ，但財產上不法之利益無與焉，最高法院51年台上字第190
    號判例參照。查本件被告違背任務擅將他人之不動產出租，
    主觀上係牟取租金之財產上不法利益，而非以自己所有之意
    思佔用該屋，尚與刑法侵占罪之構成要件有間，自難成立侵
    占罪，檢察官就此容有誤解，而刑法上之背信罪與侵占罪，
    同屬破壞信賴關係侵害財產之犯罪類型，二者基本社會事實
    同一，爰變更檢察官起訴法條。
六、原審據以論罪科刑，固非無見。惟查，科刑之判決書，應於
    理由內記載科刑時就刑法第57條或第58條規定事項所審酌之
    情形，為刑事訴訟法第310條第3款所明定。此項規定，依同
    法第364條，又為第二審所準用。經查第一審判決係審酌上
    訴人犯罪之動機、目的、手段、所生危害，及其犯罪後之態
    度等一切情狀，量處被告有期徒刑2年。但刑法第57條第10
    款所稱犯罪後之態度，應包括犯人犯罪後，因悔悟而力謀恢
    復原狀或賠償被害人損害等情形在內。被告於原審宣示判決
    後，於97年6月23日提出其與告訴人於同年月13日所簽立和
    解書乙份，則被告犯罪後之態度與第一審比較，已然不同。
    則原審判決已經不能維持。被告上訴意旨否認犯罪雖未足採
    ，但原判決既有前揭可議之處，仍屬無可維持，應由本院將
    原判決撤銷改判。爰審酌被告違反告訴人之委任，將準備賣
    出之房產，出租他人，衡量被告之品性、智識程度、犯罪之
    動機、目的、所生危害，及犯罪後業已與告訴人和解，賠償
    損害之態度等一切情狀，從輕量處有期徒刑1年，而被告犯
    罪時間，在96年4月24日以前，合於中華民國96年罪犯減刑
    條例減刑條件，並依中華民國96年罪犯減刑條例第2條第1項
    第3款，減輕其宣告刑2分之1為有期徒刑6月，並諭知如易科
    罰金，以銀元300元即新台幣900元折算1日。
據上論斷，應依刑事訴訟法第369條第1項前段、第364條、第299
條第1項前段、第300條，刑法第2條第1前段、第342條第1項、修
正前刑法第41條第1項前段，刑法施行法第1條之1第1項、第2項
前段，修正前罰金罰鍰提高標準條例1條前段、第2條，中華民國
96年罪犯減刑條例第2條第1項第3款、第7條、第9條，判決如主
文。
本案經檢察官侯千姬到庭執行職務。
中    華    民    國    97    年    9     月    9     日
                  刑事第一庭  審判長法  官  葉騰瑞
                                    法  官  莊明彰
                                    法  官  王炳梁
以上正本證明與原本無異。
不得上訴。
                                    書記官  廖逸柔
中    華    民    國    97    年    9     月    9     日
附錄本案論罪科刑法條全文：
中華民國刑法第342條：
為他人處理事務，意圖為自己或第三人不法之利益，或損害本人
之利益，而為違背其任務之行為，致生損害於本人之財產或其他
利益者，處5年以下有期徒刑、拘役或科或併科1千元以下罰金。
前項之未遂犯罰之。


司法院資訊處製作；財團法人民間司法改革基金會備份。
